【裁判字號】    91,易,1581
【裁判日期】    920210
【裁判案由】    業務侵占等
【裁判全文】
臺灣高雄地方法院刑事判決                        九十一年度易字第一五八一號
    公  訴  人  臺灣高雄地方法院檢察署檢察官
    被      告  甲○○  女四十.
右列被告因業務侵占等案件，經檢察官提起公訴（九十一年度偵字第七六二五號），
本院判決如左：
    主  文
甲○○連續意圖為自己不法之所有，而侵占對於業務上持有他人之物，處有期徒刑壹
年陸月；又連續行使偽造私文書，足以生損害於他人，處有期徒刑柒月，附表編號三
至五所載保單借款借據之要保人欄位、簽名處欄位、借款金匯撥聲明書要保人欄位偽
造「葉淑英」之署押共捌枚、附表編號七至十二所載保單借款借據之要保人欄位、簽
名處欄位、借款金匯撥聲明書要保人欄位偽造之「乙○○」署押共拾捌枚、附表編號
十三至十五所載保單借款借據之要保人欄位、簽名處欄位、借款金匯撥聲明書要保人
欄位偽造「庚○○」之署押共玖枚，均沒收之。應執行有期徒刑貳年。附表編號三至
五所載保單借款借據之要保人欄位、簽名處欄位、借款金匯撥聲明書要保人欄位偽造
「葉淑英」之署押共捌枚、附表編號七至十二所載保單借款借據之要保人欄位、簽名
處欄位、借款金匯撥聲明書要保人欄位偽造之「乙○○」署押共拾捌枚、附表編號十
三至十五所載保單借款借據之要保人欄位、簽名處欄位、借款金匯撥聲明書要保人欄
位偽造「庚○○」之署押共玖枚，均沒收之。
    事  實
一、甲○○自民國 (下同)七十九年二月二十二日起，擔任高雄市○○○路一０八號
    四樓之戊○○○保險公司（下稱國泰公司）盈泰推展處副理職務，負責保險費之
    收取、各種保險金申請及款項轉交、保單質押貸款申請、利息之收取及償還解繳
    公司等業務，為從事業務之人。因金錢週轉不靈，竟基於意圖為自己不法所有之
    概括犯意，於八十七年九月十七日，趁附表編號六保戶己○○欲持保單質押貸款
    ，因不知國泰公司准貸數額為何，僅於保單借據上填載姓名，未註記借款金額，
    委其代為辦理之機會，以該張保單向國泰公司借款新台幣（下同）四十五萬元，
    惟卻僅交付四十二萬九千元予己○○，將其餘業務上所持二萬一千元，變易為所
    有之意思，而侵占入己，嗣於同年十一月四日，己○○將所借四十二萬九千元，
    以匯款方式，匯入甲○○帳戶，再委其繳還國泰公司，甲○○復承前開不法所有
    意圖，將業務上所持之該筆款項，變易為所有之意思，侵占入己，此外，甲○○
    尚於附表編號一至二、編號十六至一０三所示之時間，連續將其於業務上向前開
    附表編號所示之保戶張吳秀娌、曾麗花、李玉珠、蔡俊雄、林素梅、吳啟仲、楊
    豐嘉、吳香妮、涂建成、陳慧琳、陳張簡秀英、陳宏傑、楊美惠、劉春蘭、吳秋
    芳、蔡枝福、顏碧蓮、邱陳桂雀、王愛明、李秀英、涂芳誠、謝金治、潘忠信、
    郭春良、宋李秀敏、葉文芳、李政忠、楊順顯、陳淑芬、林彩繁、陳彩鳳、黃桂
    花、劉秋東、黃慶文、葉謝美澹、楊惠琪、楊昌穆、楊昌興、黃淑麗、張雅莉、
    黃淑芬、乙○○、吳素霞、黃澄瑞、凌銀芬、己○○所收取之保單貸款清償款或
    保險費共三百三十九萬三千八百九十五元（即附表編號一至二、編號十六至一０
    三之加總金額），變易為所有之意思，未解繳國泰公司，而予以侵占入己。
二、甲○○另行基於行使偽造私文書及詐欺取財之概括犯意，於附表編號三至五、七
    至十五所示之時間，連續在該附表編號所示保戶之保單借款借據、借款金匯撥聲
    明書上，填載保戶葉淑英、乙○○、庚○○之個人資料，及如附表所示之借款金
    額，並於保單借款借據之要保人欄、簽名處欄位、借款金匯撥聲明書要保人欄位
    偽造「葉淑英」之署押共八枚、「乙○○」之署押共十八枚、「庚○○」之署押
    共九枚，並利用前為上開保戶作保險服務，持有渠等印章之機會，盜蓋印章於保
    單借款借據及借款金匯撥聲明書上，而偽造屬私文書性質之上開保單借款借據及
    借款金匯撥聲明書後，即冒用前開保戶葉淑英、乙○○、庚○○之名義，持之行
    使向國泰公司申辦保單質押借款，使國泰公司承辦業務之人員陷於錯誤接受辦理
    ，依保單借款借據上所載之借款金額如數撥貸予甲○○，以此方式共詐得一百八
    十八萬一千元（即附表編號三至五、七至十五加總金額），並足生損害於葉淑英
    、乙○○、庚○○及國泰公司，嗣經國泰公司察覺有異，查帳核對始查知上情。
三、案經國泰公司訴由臺灣高雄地方法院檢察署檢察官偵查起訴。
    理  由
一、右揭事實，業據被告甲○○供承不諱，核與告訴人國泰公司之代理人丙○○、丁○○指述情節相符，並經證人即保戶葉淑英、己○○、乙○○、庚○○到庭證述
    明確，復有前開保戶張吳秀娌、曾麗花、李玉珠、蔡俊雄、林素梅、吳啟仲、楊
    豐嘉、吳香妮、涂建成、陳慧琳、陳張簡秀英、陳宏傑、楊美惠、劉春蘭、吳秋
    芳、蔡枝福、顏碧蓮、邱陳桂雀、王愛明、李秀英、涂芳誠、謝金治、潘忠信、
    郭春良、宋李秀敏、葉文芳、李政忠、楊順顯、陳淑芬、林彩繁、陳彩鳳、黃桂
    花、劉秋東、黃慶文、葉謝美澹、楊惠琪、楊昌穆、楊昌興、黃淑麗、張雅莉、
    黃淑芬、乙○○、吳素霞、黃澄瑞、凌銀芬、己○○、葉淑英、庚○○所寫之聲
    明書九十六紙；己○○、葉淑英、乙○○、庚○○之保單借款借據及借款金匯撥
    聲明書十三紙；李玉珠、蔡俊雄、林素梅、吳啟仲、楊豐嘉、吳香妮、涂建成、
    陳慧琳、陳張簡秀英、陳宏傑、楊美惠、劉春蘭、吳秋芳、蔡枝福、顏碧蓮、邱
    陳桂雀、王愛明、李秀英、涂芳誠、謝金治、潘忠信、郭春良、宋李秀敏、葉文
    芳、李政忠、楊順顯、陳淑芬、林彩繁、陳彩鳳、黃桂花、劉秋東、黃慶文、楊
    惠琪、楊昌穆、黃淑麗、張雅莉、乙○○之續期保險費送金單、自動墊繳保險費
    清償證明六十張附卷可稽，另甲○○收取保戶所繳保單貸款清償款及保險費，先
    將之行挪用後，再開立其母王邱成妹之支票墊付，卻因拒絕往來遭退票一節，亦
    有支票三十紙存卷可參，被告自白核與事實相符，本件事證已甚明確，被告犯行
    洵堪認定。
二、查被告在國泰公司盈泰推展處擔任副理職務，負責保險費之收取、各種保險金申
    請及款項轉交、保單質押貸款申請、利息之收取及償還解繳公司等業務，為從事
    業務之人，竟將業務上所收取保單貸款清償款及保險費予以侵占入己，核其所為
    係犯刑法第三百三十六條第二項之業務侵占罪，又其偽造保戶之保單借款借據及
    保單借款規約之文書後，持之偽以保戶名義向國泰公司借款，致國泰公司承辦人
    員陷於錯誤，如數撥貸款項，所為係犯刑法第二百十六條、第二百一十條之行使
    偽造私文書及第三百三十九條第一項之詐欺取財罪，公訴人認被告所犯係刑法第
    二百十六條、第二百十五條之行使業務上登載不實之文書罪，顯有誤會，起訴法
    條應予變更。又本件起訴書雖未引刑法第三百三十九條第一項為起訴法條，惟起
    訴事實已載明被告施用詐術，詐得款項之內容，應認被告涉犯詐欺取財罪之部分
    已經起訴，僅起訴法條漏載而已。被告在保單借款借據之要保人欄、簽名處欄及
    借款金匯撥聲明書之要保人欄偽造「葉淑英」、「乙○○」、「劉秀英」署押，
    及盜用渠等印章之行為，係偽造私文書之部分行為，又其偽造私文書後，復持以
    行使，其偽造之低度行為亦為行使之高度行為所吸收，均不另論罪。被告先後多
    次業務侵占、行使偽造私文書及詐欺犯行，均時間緊接，所犯構成要件相同，顯
    均係基於概括犯意反覆為之，為連續犯，均應依刑法第五十六條之規定以一罪論
    ，並加重其刑。公訴人對被告偽造借款金匯撥聲明書部分，雖未據以起訴，惟因
    該部份與與前經起訴之被告偽造保單借款借據私文書之部分，有連續犯裁判上一
    罪之關係，本院自得併予審理。又被告所犯連續行使偽造私文書及連續詐欺取財
    二罪間，有方法結果之牽連關係，為牽連犯，依刑法第五十五條後段之規定，應
    從較重之行使偽造私文書罪處斷。被告所犯連續行使偽造私文書及連續業務侵占
    二罪間，犯意各別，行為互殊，應分論併罰。爰審酌被告為從事於業務之人，本
    應忠於職守，竟因需款使用即侵占業務上收取之財物，期間並曾偽造保戶保單借
    款借據，假冒保戶名義，向公司詐騙錢財，有違本分殊甚，犯後復未與國泰公司
    達成和解，惟念其犯後坦承犯行，態度尚佳等一切情狀，就其上開所犯之罪，分
    別量處如主文所示之刑，並定其應執行刑。至被告上開偽造保單借款借據及借款
    金匯撥聲明書因屬國泰公司所有，爰不為沒收之諭知。另被告在保單借款借據上
    之要保人欄、簽名處欄及借款金匯撥聲明書要保人欄所偽造「葉淑英」署押八枚
    、「乙○○」署押十八枚、「劉秀英」署押九枚，均應依刑法第二百十九條之規
    定，併予宣告沒收之。
三、至公訴意旨認被告尚有偽造附表編號六己○○之保單借款借據，向國泰公司詐騙
    金錢一節，經迅據證人己○○到庭供稱：伊於八十七年九月十七日持保單質押貸
    款，因不知國泰公司准貸數額為何，遂僅於保單借據上填載姓名，未註記借款金
    額，委託甲○○代為辦理，後甲○○以該張保單向國泰公司借款四十五萬元，卻
    僅交付四十二萬九千元予伊，嗣於同年十一月四日，伊亦已將所借之四十二萬九
    千元，以匯款方式，匯入甲○○帳戶等語明確（見本院九十一年六月十三日訊問
    筆錄），核與被告所述內容相符，並有己○○保單借款借據及其將四十二萬九千
    元匯款予甲○○之中央信託局匯款單、取款憑條各一紙存卷可參，自堪信為真實
    ，既該保單借款借據係己○○所填寫，又係其本人委託被告向國泰公司借款，難
    認被告有何偽造文書及詐欺之犯行，本應為無罪之諭知，惟因公訴意旨認此部分
    與被告前開偽造文書及詐欺之犯行，有連續犯裁判上一罪之關係，爰不另為無罪
    之諭知。
四、被告上開將己○○向國泰公司借得之款項二萬一千元及嗣後歸還之四十二萬九千
    元，予以侵占入己之犯行及告訴人提出告訴後，嗣於偵、審中主張被告尚有侵占
    附表編號一０一保戶顏碧蓮續期保險費十三萬二千零八十三元、編號一０二、一
    ０三保戶乙○○保戶續期保險費共八萬五千九百七十六元之部分，雖未據公訴人
    提起公訴，然因被告自承犯罪，復有前開證據可資為證，本院亦認該部分與前經
    起訴之部分，有連續犯裁判上一罪關係，自應為起訴效力所及，基於審判不可分
    之原理，應併予審理。
五、告訴人另主張被告尚有侵占保戶辛○○向其繳交之保單貸款清償款及利息共計二
    十六萬四千五百五十八元之部分，固據其提出辛○○之聲明書一紙附卷可參，且
    辛○○本人亦到庭供稱：確有將保單貸款及利息交予被告，委其繳還公司等語無
    訛（見本院九十一年九月十日訊問筆錄），惟訊據被告堅詞否認有侵占該筆款項
    之情，辯稱：辛○○所交之上開款項已全數繳回公司等語，經查：辛○○於八十
    八年八月二十五日借款二十六萬元，於同年十二月九日還款，國泰公司經辦人員
    吳美嬅並於其質押借款之保單上加蓋印章代表收訖之事實，經本院當庭勘驗辛○○之保單無訛後發還，復有該保單影本一紙存卷可參，足證被告所述款項已繳回
    公司等語，尚非虛構，雖證人吳美嬅到庭否認曾收取被告所交付之二十六萬元（
    見本院九十一年十月三日訊問筆錄），告訴人並據此主張保單上註記八十八年十
    二月九日之還款記錄及所加蓋之吳美嬅印章均屬偽造，惟經本院命被告及證人吳
    美嬅分別書寫阿拉伯數字二六０００之字跡，連同吳美嬅平常業務上所使用之印
    章及該保單原本送往法務部調查局加以鑑定，認該保單上所加蓋之印文難以確認
    紋線特徵，送件字跡則因係阿拉伯數字，筆畫簡單未能充分表現出書寫者之個性
    及慣性特徵，亦無法鑑析等情，有該局九十一年十一月一日調科貳字第０九一０
    ０七一九三四０號函一紙在卷足參，是該保單所註記之還款內容，經送交科學鑑
    識尚難認定是否有偽造之情，又衡情被告經本院認定詐欺及侵占之金額共高達五
    百餘萬元，其於偵審過程中均未有所否認，相較之下，是否仍有必要否認侵占二
    十六萬元之保單貸款清償款，亦值懷疑，準此，依罪疑為輕原則，應認告訴人前
    開所指尚乏依據可資證明，被告確有將辛○○交付之二十六萬元解繳公司之情堪
    已認定，既本金部分均已清償完畢，堪認保戶辛○○所交付之利息四千五百五十
    八元，亦經被告解繳公司清償完畢，告訴人前開所認尚有所誤會，附此敘明。
據上論斷，應依刑事訴訟法第二百九十九條第一項前段，刑法第五十六條、第三百三
十六條第二項、第二百十六條、第二百十條、第三百三十九條第一項、第五十五條、
第五十一條第五款、第二百十九條，罰金罰鍰提高標準條例第一條前段，判決如主文
。
中      華      民      國      九十二      年      二      月    十    日
                                  臺灣高雄地方法院刑事庭
                                      審判長法官    黃三友
                                            法官    曾淑娟
                                            法官    黃宗揚
右正本證明與原本無異。
如不服本判決，應於判決送達後十日內，向本院提出上訴狀。
                                           書記官    陳掌珠
中      華      民      國      九十二      年      二      月    十    日
附錄本件論罪科刑法條
中華民國刑法第三百三十六條 (公務公益侵占罪、業務侵占罪)
對於公務上或因公益所持有之物，犯前條第一項之罪者，處一年以上七年
以下有期徒刑，得併科五千元以下罰金。
對於業務上所持有之物，犯前條第一項之罪者，處六月以上五年以下有期
徒刑，得併科三千元以下罰金。
前二項之未遂犯罰之。
中華民國刑法第二百一十條 (偽造變造私文書罪)
偽造、變造私文書，足以生損害於公眾或他人者，處五年以下有期徒刑。
中華民國刑法第二百一十六條 (行使偽造變造或登載不實之文書罪)
行使第二百十條至第二百十五條之文書者，依偽造、變造文書或登載不實
事項或使登載不實事項之規定處斷。
中華民國刑法第三百三十九條 (普通詐欺罪)
意圖為自己或第三人不法之所有，以詐術使人將本人或第三人之物交付者
，處五年以下有期徒刑、拘役或科或併科一千元以下罰金。
以前項方法得財產上不法之利益或使第三人得之者，亦同。
前二項之未遂犯罰之。


司法院資訊處製作；財團法人民間司法改革基金會備份。
